臺灣新北地方法院民事判決
111年度重訴字第191號
原      告  吳金枝  

訴訟代理人  楊欽傑律師
複代理人    趙相文律師
            楊敦元律師
被      告  吳泓毅  
訴訟代理人  毛英富律師

上列當事人間請求給付買賣價金等事件，經本院於民國111年8月
31日言詞辯論終結，判決如下：
    主  文
原告之訴及假執行之聲請均駁回。
訴訟費用由被告負擔。
    事實及理由
壹、程序方面：
    按訴狀送達後，原告不得將原訴變更或追加他訴；但請求之
    基礎事實同一者、擴張或減縮應受判決事項之聲明者，不在
    此限，民事訴訟法第255條第1項第2、3款定有明文。經查，
    本件原告起訴時訴之聲明為：「1.先位部分：⑴被告應於繼
    承被繼承人吳正國之遺產範圍内，給付原告新台幣（下同）
    640萬元，及自起訴狀繕本送達被告之翌日起至清償日止，
    按年息5%計算之利息。⑵原告願供擔保請准宣告假執行。2.
    備位部分：⑴被告應將順溢油業有限公司40萬元出資額返還
    予原告。⑵被告應將附表一所示土地及建物於民國（下同）1
    10年2月9日以繼承為登記原因所為之所有權移轉登記及104
    年9月3日以繼承為登記原因所為之所有權移轉登記均予以塗
    銷，回復為原登記之被繼承人陳楝名義所有。⑶原告願供擔
    保請准宣告假執行。」等語（見本院卷第9頁），嗣原告於1
    11年6月24日減縮變更聲明，僅請求備位聲明（見本院卷第9
    7頁），原告上開所為，符合法律規定，自應准許。
貳、實體方面：
一、原告主張：
  ㈠訴外人即被繼承人陳楝於104年5月22日死亡，留有新北市○○
    區○○街00號房地（下稱系爭房地）之遺產，其繼承人分別為
    被告之父即吳正國、吳政源、吳金美、吳金燕及原告等五人
    ，然而，吳正國卻於104年間，未經原告及其他繼承人之合
    法授權，擅自以原告及其他繼承人之印鑑證明辦理分割繼承
    登記而單獨取得系爭房地，排除原告對繼承財產之占有、管
    理或處分。今吳正國已死亡，而被告係吳正國之繼承人，原
    告自得依民法第1146條第1項、第767條第1項中段、第821條
    、第828條及第1148條第1項規定，請求被告將其以繼承為登
    記原因所為之所有權移轉登記予以塗鎖，回復為原登記之被
    繼承人陳楝名義所有，以排除侵害。
　㈡原告原有順溢油業有限公司（下稱順溢公司）之40萬元出資
    額，且順溢公司原有其他股東，遭吳正國於104年間，在原
    告及其他股東不知情之情形下，擅將原告及其他股東之出資
    額過戶為吳正國名下，致原告及其他股東受有損害，則吳正
    國取得原告原有之順溢公司40萬元出資額顯無法律上原因而
    受有不當得利。今吳正國已死亡，而被告係吳正國之繼承人
    ，原告自得依上開民法第179條及第1148條第1項規定，請求
    被告將該順溢油業公司40萬元出資额返還予原告。
  ㈢吳正國於109年間過世後，吳正國之家人請訴外人吳金美等人
    至系爭房地協助整理遺物時，才發現系爭房地、順溢公司全
    部出資額均已登記在吳正國名下，並發現原告之父親吳連贊
    所遺留新北市○○區○○段000地號土地（面積418.56平方公尺
    ，下稱永豐段土地）已登記為原告、吳金美、吳金燕、吳正
    國及吳政源等5人公同共有，且該5人之權狀均為吳正國所占
    有，惟土地登記申請書上之原告印章並非原告所蓋印或提供
    ，原告更無授權同意用印，係屬遭他人私自蓋用。
　㈣併聲明：1.被告應將順溢有限公司40萬元出資額返還予原告
    。2.被告應將附表一所示土地及建物於110年2月9日以繼承
    為登記原因所為之所有權移轉登記及104年9月3日以繼承為
    登記原因所為之所有權移轉登記均予以塗銷，回復為原登記
    之被繼承人陳楝名義所有。3.原告願供擔保請准宣告假執行
    。
二、被告抗辯：
  ㈠就繼承系爭房地部分
　  吳正國就系爭房地之所有權之繼承登記乃基於繼承人全體之
    遺產分割協議而來，有遺產分割協議書可稽，則包括原告等
    人之全體繼承人既已出具印鑑證明書並繕蓋印鑑章於遺產分
    割協議書，協議將系爭房地由吳正國單獨繼承，吳正國即合
    法取得房地所有權，於其過世後由被告合法繼承，被告自為
    系爭房地之所有權人，無侵害原告所有權之情事。然原告卻
    反其分割遺產之協議主張「吳正國於104年間未經原告及其
    他繼承人之合法授權，擅自以原告及其他繼承人之印鑑辦理
    分割繼承登記而單獨取得系筆房地」云云，自非可採。
　㈡就順溢公司出資額部分
　1.原告於起訴狀原主張其與吳正國在104年9月1日訂立買賣契
    約，將其所有之順溢油業公司之40萬元出資額按當時淨值為
    買賣價金出售予吳正國云云，經被告以原告買賣契約之關於
    契約必要之點均不能證明而否認其存在，並提出原告函件所
    載其自稱「在不知情的情形下，被吳正國私下予以轉讓」以
    推翻原告買賣之說，今原告撤回先位之訴之基於買賣關係之
    請求，顯見原告原來之主張並非事實。
　2.原告改變提出其40萬元出資額是遭吳正國於104年間在其不
    知情之情形下擅為過戶云云，被告否認。蓋公司股東出資额
    之讓渡有其程序並應經出資額轉讓登記，吳正國受讓原告之
    40萬元出資額既經合法轉讓之程序，即不可能在原告所謂「
    不知情之情形下」過戶，乃原告轉讓其40萬元之出資額予吳
    正國，原告既然捨棄買賣關係不予主張，則吳正國其受讓原
    告之40萬元出資額定有其合法的原因存在，原告斷不可能在
    104年間不知情之情形下被過戶，則原告之出資額早在104年
    已經過戶予吳正國，若遭非法過戶，在吳正國尚在世時即應
    提出主張請求救濟，何來在吳正國109年9月6日過世後，忽
    而對單純只是吳正國之繼承人身分之被告提出主張。乃原告
    其出資額40萬元既早在104年過戶給吳正國所有，必有原告
    知道之原因，依民事訴訟法第195條第1項規定，應就其事實
    爲眞實及完全之陳述，而非表示「不知情」，原告隱瞞事實
    自屬未盡眞實陳述義務。
  ㈢併聲明：1.原告之訴駁回。2.如受不利判決，請准供擔保免
    假執行。
三、兩造不爭執事項：
  ㈠陳楝於104年5月22日去世後，被告之父吳正國、吳政源、吳
    金美、吳金燕、原告吳金枝等五人為其繼承人。
　㈡被告之父吳正國於109年9月6日過世，由被告繼承遺產，包括
    系爭房地及系爭順溢公司出資額。
  ㈢吳正國與吳政源於106年5月19日另簽訂一份協議書。
四、本件爭執點及本院認定如下：
　㈠請求返還順溢公司40萬元出資額部分
　1.原告起訴狀先位聲明主張「與吳正國於104年9月1日訂立買
    賣契約，約定按該40萬元出資額之當時之淨值為買賣價金，
    由原告將該40萬元出資額出售予吳正國」等情（見本院卷第
    10頁），惟依原告於110年3月16日寄發被告之律師函自陳「
    嗣吳正國於109年9月6日過世後，本人才發現其名下之出資
    額及母親之出資額，早已於104年間，在不知情的情形下，
    早已被吳正國私下予以轉讓」等情（見本院卷第63頁），前
    者主張有買賣關係存在，後者則主張遭吳正國私下轉讓，兩
    者顯然矛盾。
　2.原告之後雖然減縮聲明，僅主張備位聲明即「原告之40萬元
    出資額及順溢公司原有其他股東之出資額，於104年間在不
    知情之情形下，遭吳正國擅自過戶至其名下」，而依民法第
    179條及第1148條第1項規定請求被告返還該40萬元出資額等
    情（見本院卷第98頁）。惟查，
　⑴原告之出資額40萬元，以及證人即股東吳政源（吳正國之弟
    ）之出資額30萬元，均以簽名方式同意轉讓予吳正國，此有
    被告提出日期為104年9月1日之「順溢油業有限公司股東同
    意書」可稽（見本院卷第171頁）。
　⑵就該份同意書簽名經過，原告到庭陳稱：「簽名是我簽的。
    我是（104年）6月4日下午回到臺灣，當天就去靈堂祭拜媽
    媽，我在哀傷情緒化，吳正國要我去辦理印鑑證明，說要辦
    理媽媽在銀行的存款以及喪事，就差我的印鑑證明跟印鑑章
    ，要我去戶政事務所辦理，所以印鑑證明是我去戶政事務所
    辦理的，轉讓股權的書面是我要去戶政事務所之前，吳正國
    拿給我簽的，當時的書面其他三人都已經簽名了，所以我才
    簽名，當時因為已經下午四點多了，吳正國非常急迫要我去
    戶政事務所，拿給我簽一簽，我非常相信我的弟弟吳正國，
    沒有細看就簽名了。」等語（見本院卷第256頁）。
　⑶惟此份同意書內容只有一頁，有關原告部份也只有一欄記載
    「茲同意本公司原股東吳金枝出資新台幣肆拾萬元讓由吳正
    國承受，並同意修正公司章程如所附章程修正條文對照表」
    而已，另2名股東吳政源、簡金發一欄除金額為「參拾萬元
    」外，內容也都相同。換言之，該份同意書內容僅為「原告
    、吳政源、簡金發都同意將名下出資額轉讓吳正國」而已，
    一望即知該同意書所記載的文義，依照常情，原告應無不知
    之理，故原告當時既然已親自簽名同意轉讓，之後再抗辯當
    時「沒有細看就簽名了」云云，顯難採信。
　⑷從而，原告當時既經同意轉讓出資額予吳正國，自不得於事
    後再主張吳正國及被告為無法律上原因而取得系爭40萬元出
    資額，故原告依民法第179條及第1148條第1項規定請求被告
    返還該40萬元出資額，為無理由，無法准許。
㈡請求塗銷並回復系爭房地為陳揀名義所有部分
　原告主張吳正國於104年間，未經原告及其他繼承人之合法授
  權，擅自以原告及其他繼承人之印鑑證明並加蓋印鑑章之方式
  辦理分割繼承登記而單獨取得系爭房地云云。惟查，
1.依申報日為104年6月8日、發給日為104年6月10日之遺產稅繳
  清證明書所載，陳揀的遺產包括系爭房地各1筆、合作金庫存
  款4筆（共280萬元）、農會存款1筆（23萬元）及順溢公司出
  資額1筆（見本院卷第177頁）。又據證人吳金美證稱：「（你
  母親的遺產有哪些？）就是土城慶祥街42號工廠、銀行存款不
  清楚多少金額，因為媽媽跟小弟住在一起，我不管媽媽的財務
  。」、「（你的母親在104 年5 月20日過世之後，她的遺產裡
  面的現金是否由你保管？）是的，但是詳細金額我記不清楚，
  印象中是1、2百萬元。」等語，且依證人吳金美所記帳的遺產
  收支明細（見本院卷第175頁），合作金庫及農會存款分別於1
  04年6月11日、6月13日入帳2,801,523元、242,677元（見本院
  卷第175頁），最後該現金遺產部份，證人吳金美也證稱：「
  都沒有了，都用在父親從八里遷移墳墓以及過戶的費用，我弟
  弟吳正國說要給代書多少錢，就從我這邊拿給他，我都有記帳
  ，我把母親及相關的明細都有寫下來，到今年1月之後把剩下
  的錢分成五份，每個人實得19萬多元。」（見本院卷第112-11
  3頁）。
2.就被繼承人陳揀生前處分財產情形而言
　⑴查兩造家族前經營順溢公司（工廠設新北市○○區○○街00號，
    即系爭房地），據原告陳述書所載：「父親75年3月13日急
    逝後，買廠設廠、設立公司皆由我一人承接，正國75年6月7
    日退伍共同經營工廠公司，88年結婚後定居日本，公司交由
    正國經營」（見本院卷第213頁），而證人吳政源也證稱「
    我當時在順溢公司擔任司機兼任內勤」一語（見本院卷第11
    9頁），足證原告、吳正國及證人吳政源三人均曾參與順溢
    公司經營。
　⑵據證人即大姊吳金美到庭證稱，其母親生前已將新北市○○區○
    ○路○段000巷00號1樓的房地贈與給原告，另將新北市○○區○○
    街000巷00號1樓的房地及雲林四湖的土地過戶給吳政源；吳
    正國也曾於105年間將父親所遺留新北市土城區永豐段土地
    辦理繼承登記為公同共有（道路用地、面積約418平方公尺
    ，見本院卷第135頁），整理吳正國遺物時才發現權狀，後
    來我們每個人也將自己的權狀拿走，107年間吳正國另將母
    親在高雄所投資土地出售價金分別給付兄弟姊妹5人每人各5
    0萬餘元；至於系爭房地部份，「（媽媽生前有說順溢公司
    工廠要給誰？）因為都是吳正國在經營，應該是要給吳正國
    。」等情（見本院卷第112、115-117頁）。足證被繼承人陳
    揀生前已從事家族財產規劃，且就系爭房地（即順溢公司工
    廠），也曾表示要給吳正國，並為大姊即證人吳金美所知悉
    。
  ⑶另外，吳正國生前於106年5月19日曾與吳政源簽訂協議書，
    表示因「家產問題」同意每年給付吳政源100萬元，共計給
    付6年600萬元，此有協議書可稽（見本院卷第39頁）。據證
    人吳金美證稱：「（知道吳正國要給吳政源600萬元的事情
    ？原因？）因為他們兩個兄弟不和，工廠吳正國想獨立經營
    工廠，所以給吳政源一筆錢。」、「（吳政源分到的家產有
    沒有向你表示過或向吳正國表示過他分比較少的事情？）
    有，他認為金錢不夠。」（見本院卷第116頁），而證人吳
    政源也證稱：「因為公司的錢要給我600 萬元，我母親過世
    前的意思，不希望我拿太多，我是分公司的現金600 萬元，
    當時公司有很多現金」等語（見本院卷第119頁）。
　⑷由上可知，被繼承人陳揀生前已經規劃財產分配，且就系爭
    房地（即順溢公司工廠）表示要給吳正國，但陳楝於104年5
    月22日去世後，遭吳政源表示不滿，並向大姊吳金美表示「
    分的金錢不夠」一語，故吳正國、吳政源二人才會於106年5
    月19日間因「家產問題」簽訂上述協議書，再由吳正國給付
    吳政源600萬元，顯然於陳楝去世後，兄弟間因分產不公發
    生爭執，此事亦為證人吳金美所知悉。　
3.再就系爭房地辦理分割繼承所有權移轉登記而言　　
　⑴陳楝於104年5月22日去世後，被告之父吳正國、吳政源、吳
    金美、吳金燕、原告吳金枝等五人為其繼承人，為辦理遺產
    繼承手續，陸續向戶政機關申請辦理印鑑證明，申辦日期吳
    正國為104年5月28日、吳政源為104年6月10日、吳金美為10
    4年5月25日、吳金燕為104年5月28日、原告吳金枝為104年6
    月4日。而印鑑證明上「申請目的」一欄，吳正國者記載「
    繼承所需資料」、吳政源者記載「不限定用途」、吳金美、
    吳金燕者均記載「不動產登記、銀行存戶死亡繼承人辦理存
    款繼承」、原告吳金枝者記載「不限定用途」，此有本院依
    職權向地政事務所調閱系爭房地辦理所有權移轉登記資料所
    附該5份印鑑證明可稽（見本院限閱卷）。由此記載可知，
    吳金美、吳金燕當時均明白知悉印鑑證明用途包含辦理「不
    動產登記」一項，而吳政源及原告則同意印鑑證明「不限定
    用途」。而如前遺產稅繳清證明書所載，被繼承人陳揀之遺
    產僅有銀行存款、順溢公司出資額及系爭房地3者而已，足
    認包含原告在內的其他繼承人，均同意交付印鑑證明辦理繼
    承手續，且吳金美、吳金燕明白同意辦理系爭房地繼承之用
    ，原告及吳政源也概括授權同意供辦理系爭房地繼承之用。
  ⑵而就辦理系爭房地繼承需使用之原告印鑑章，據原告到庭陳
    稱：「（你的印鑑章如何保管？）我辦完印鑑證明後就一起
    拿給吳正國，6月4日我回國，6月8日我就返回日本，印鑑章
    後來有還給我姐姐吳金美，但是詳細的時間，記不清楚了，
    後來我媽媽做百日的時候，8月份我有再回國，回國的時候
    ，我已經有看到印鑑章已經在吳金美那邊，吳金美有把印鑑
    章還給我，我把身份證、印鑑及印章都交給我大姐吳金美保
    管。」等語。而原告也自陳入境日期為104年8月27日，而於
    104年8月31日出境（見本院卷第140頁）。顯然原告於104年
    6月4日將印鑑證明連同印鑑章一起交給吳正國後，吳正國使
    用完畢即交還吳金美保管，等原告於104年8月27日再度回台
    時，印鑑章已在吳金美保管中，原告返台期間，該印鑑章是
    由其自己保管，等同年月31日返回日本時，再將印鑑章、身
    分證等物交由吳金美保管。
　⑶依雙方提出的遺產分割協議書所載（見本院卷第41、67頁）
    ，原告等5位繼承人同意由吳正國1人繼承系爭房地，協議書
    製作日期為104年9月1日，且協議書上所蓋用者為原告等5位
    繼承人之印鑑章，與該5人印鑑證明相符。而吳正國也是提
    出該份遺產分割協議書連同印鑑證明5份等文件，於104年9
    月2日持向地政事務所申辦分割繼承所有權移轉登記，由其
    一人單獨繼承（見本院限閱卷）。原告及證人吳金美、吳政
    源雖一致陳稱「於109年9月6日吳正國過世後，整理其遺物
    時，才看到遺產分割協議書，才發現系爭房地已遭過戶至吳
    正國名下」等情，但
　　①證人吳金美早知陳揀生前已表示要將工廠即系爭房地給吳
      正國，於104年5月25日申請印鑑證明時也同意供辦理系爭
      房地繼承之用，並交付印鑑證明及印鑑章給吳正國，顯然
      已同意該協議書內容。何況，證人吳金美之後負責保管陳
      揀遺產現金300多萬元，並逐一記帳支出明細（包含遺產
      稅等項目），最後將餘款匯予每人19萬餘元，期間更經歷
      吳政源與吳正國間因分產不公所發生的600萬元爭執，依
      照常情判斷，證人吳金美實無不知系爭房地早已過戶至吳
      正國名下之理。
　　②證人吳政源於陳揀過世時已在順溢公司擔任司機兼任內勤
      工作，更早在106年間即已分別向吳正國及吳金美表示家
      產分配不公的問題，才有前述訂立協議書、由吳正國逐年
      給予共600萬元之事情發生。依照常情，如非吳政源已知
      悉系爭房地已過戶至吳正國名下，如何與吳正國爭執家產
      分配不公、進而要求給付600萬元家產差額？再參照證人
      吳政源證稱「（提示股東同意書，同意書上有寫你的出資
      額過給吳正國，上面有你的簽名？）是我的簽名沒有錯，
      但是當時沒有上面的聲明內容。」一節（見本院卷第120
      頁），但此同意書只有一頁，並無需隔頁簽名，且上面各
      欄係記載各股東出資轉讓由吳正國承受，下面各欄則由各
      股東親自簽名，並且明白標示「股東姓名」一欄，依照常
      情，證人吳政源於簽名時自不可能發生「沒有上面的聲明
      內容」的情形，否則證人吳政源為何簽名？簽名目的何在
      ？何況，原告所稱簽署股東同意書時之過程，亦無證人吳
      政源所稱「沒有上面的聲明內容」之情形，應認其所言不
      實，無法採信。
　　③原告於104年8月返台前後，印鑑章連同身分證是由吳金美
      保管中，返台期間則由其自己保管，已如前述。而系爭10
      4年9月1日分割協議書上既蓋有原告的印鑑章，顯然若非
      由原告自己所加蓋，即由其概括授權之吳金美所加蓋（民
      法第169條參照），但不論是哪一種情形，都發生法律上
      效力，應受遺產分割協議書內容拘束。
五、綜上所述，原告依民法第179條、第767條第1項中段、第821
    條、第828條、第1146條第1項及第1148條第1項規定，請求㈠
    被告應將順溢油業有限公司40萬元出資額返還予原告，及㈡
    被告應將附表一所示土地及建物於110年2月9日以繼承為登
    記原因所為之所有權移轉登記及104年9月3日以繼承為登記
    原因所為之所有權移轉登記均予以塗銷，回復為原登記之被
    繼承人陳楝名義所有，均為無理由，應予駁回。又原告既受
    敗訴判決，其假執行之聲請已失所依據，應併予駁回。
六、本案事證已臻明確，兩造其餘主張陳述及所提之證據，經本
    院審酌後，認與本判決結果無影響，爰不一一論駁，附此敘
    明。
七、訴訟費用負擔的依據：民事訴訟法第78條。
中　　華　　民　　國　　111 　年　　12　　月　　7 　　日
                  民事第三庭    法　官　劉以全
以上正本係照原本作成
如對本判決上訴，須於判決送達後20日內向本院提出上訴狀。如
委任律師提起上訴者，應一併繳納上訴審裁判費。
中　　華　　民　　國　　111 　年　　12　　月　　7 　　日
                                書記官　許慧禎